臺灣臺中地方法院民事判決　　　　　　100年度重訴字第155號
原　　　告　藍國安
訴訟代理人　林坤賢律師
　　　　　　邱華南律師
複　代理人　許榮進
被　　　告　藍啟來
訴訟代理人　王文聖律師
複　代理人　游琦俊律師
被　　　告　藍永盟
　　　　　　趙文雅
共　　　同
訴訟代理人　洪崇欽律師
上列當事人間分割共有物事件，本院於中華民國100年9月6日言
詞辯論終結，判決如下：
    主      文
兩造共有坐落臺中市○○區○○段二六五地號、面積九四一點四
一平方公尺之土地，分割如下：如附圖所示A部分面積一八八點
二八平方公尺之土地歸被告藍啟來取得；如附圖所示B部分面積
一八八點二八平方公尺之土地歸被告藍永盟、趙文雅取得，並維
持分別共有，應有部分各二分之一；如附圖所示 C 部分面積五
六四點八五平方公尺之土地歸原告取得。
被告藍啟來應分別補償原告新臺幣壹佰柒拾萬捌仟陸佰柒拾壹元
、被告藍永盟及趙文雅新臺幣伍拾陸萬玖仟伍佰肆拾柒元。
訴訟費用由兩造按附表所示比例負擔。
    事實及理由
壹、原告主張：坐落於臺中市○○區○○段265地號、面積941.
    41平方公尺之土地（下稱系爭土地）為原告及被告等人所共
    有，應有部分如附表所示，迄今尚未分割，本件當事人間並
    無禁止分割特約、亦無不能分割之使用目的，因無法達成分
    割協議，爰依民法第823條第1項之規定，提起本件訴訟。因
    原告於系爭土地上之應有部分為10分之6（即面積564.85 平
    方公尺），訴外人藍榮福、藍榮貴即原告之兄長，於系爭土
    地之鄰地即同段267地號土地之應有部分占10分之4，為求日
    後能完整利用系爭土地與267地號之土地，請准依丙方案將
    附圖所示之A部分由原告取得；又被告藍水盟與趙文雅為夫
    妻，丙方案之B部分由被告藍水盟、趙文雅取得並維持共有
    ；被告藍啟來於系爭土地之應有部分僅10分之2，將來可與
    被告藍水盟、趙文雅之應有部分整合或與系爭土地之鄰地
    264地號土地合併利用，土地使用收益不致分散，故C部分由
    被告藍啟來取得，故丙方案對兩造均屬公平，且若能依此方
    案分割，原告亦願以每坪新臺幣（下同）1萬元補償其他分
    別共有人等語，並聲明：請准如附圖所示之丙方案分割，A
    部分土地由原告取得；B部分土地由被告藍水盟、趙文雅取
    得並維持分別共有（應有部分各2分之1）；C部分土地由被
    告藍啟來取得。
貳、被告方面：
一、被告藍啟來陳述略以：同意分割，惟不同意原告所提附圖所
    示之丙方案。被告藍啟來於系爭土地上固僅有應有部分面積
    188.28 平方公尺，惟其於毗鄰同段 267 地號土地及同段
    266 地號土地各有應有部分 10 分之 2 （即面積 261.3 平
    方公尺）、5 分之 1 （即面積 188.4 平方公尺），若能依
    甲方案分割，取得附圖所示之 A 部分，相較於原告更能將
    系爭土地與鄰地充分合併利用，亦願意以相同條件即每坪 1
    萬元補償其他分別共有人等語，資為抗辯，並聲明：不同意
    原告之丙分割方案，請求依甲方案將附圖所示之 A 部分土
    地由被告藍啟來取得；B 部分土地由被告藍永盟、趙文雅共
    有；C 部分土地由原告取得。
二、被告藍永盟、趙文雅陳述略以：同意分割，並同意分割於同
    一部分土地，依應有部分比例即各 2 分之 1 維持分別共有
    ，惟因被告藍永盟於系爭土地之鄰地同段 267 地號土地之
    應有部分為 20 分之 1、趙文雅為 20 分之 1、訴外人藍偉
    宸即藍永盟與趙文雅之子為 20 分之 2，若能依分割方案乙
    方案取得 A 部分之土地，可與 267 地號之土地加以整合使
    用，發生更大效益，故不同意上開原告及被告藍啟來所提之
    分割方案等語，資為抗辯，並聲明：不同意原告之分割方案
    ，請求依乙方案將附圖所示之 A 部分土地由被告藍永盟、
    趙文雅取得，並按應有部分各 2 分之1維持分別共有；B 部
    分土地由被告藍啟來取得；C 部分由原告取得。
參、得心證之理由：
一、按各共有人，除法令另有規定外，得隨時請求分割共有物。
    但因物之使用目的不能分割或契約訂有不分割之期限者，不
    在此限，民法第823條第1項定有明文。查原告主張系爭土地
    為兩造所共有，兩造就系爭土地之應有部分如前所述，系爭
    土地並無因物之使用目的，或法令規定不能分割之情形，兩
    造對於系爭土地亦無不分割之約定，惟就分割方法無法獲得
    協議等情，業據提出土地登記謄本1件在卷可稽，復為被告
    所不爭執，堪信原告此部分主張屬實，從而，原告請求分割
    系爭土地，為有理由，應予准許。
二、次按共有物之分割，依共有人協議之方法行之；分割之方法
    ，不能協議決定，或於協議決定後因消滅時效完成經共有人
    拒絕履行者，法院得因任何共有人之聲請，以原物分配於各
    共有人；以原物為分配時，因共有人之利益或其他必要情形
    ，得就共有物之一部分仍維持共有，民法第824條第1項、第
    2項第1款前段、第4項分別定有明文。又分割共有物以消滅
    共有關係為目的，故法院於裁判分割共有土地時，除因該土
    地內部分土地之使用目的不能分割（如為道路）或部分共有
    人仍願維持其共有關係，應就該部分土地不予分割，或准該
    部分共有人成立新共有關係外，應將土地分配於各共有人單
    獨所有，最高法院69年台上字第1831號判例意旨可供參照。
    查系爭土地之實際面積達4592.96平方公尺，依原物分割，
    並無困難，自以原物分割為宜。又本件被告藍永盟、趙文雅
    係夫妻關係，表示分割後仍願意維持共有，依上開說明，應
    依其意願，於系爭土地分割後所取得之部分，按原應有部分
    之比例即2分之1繼續保持共有關係。
三、再按原物分割應審酌共有人之應有部分比例，各共有人之意
    願，系爭土地之現有使用狀況，對外通行問題，各共有人所
    分得之土地能否適當之利用，各共有人間有無符合公平之原
    則，及全體共有人之經濟利益等因素為通盤之考量，以求得
    最合理之分割方法。足見定共有物分割之方法，應斟酌各共
    有人之意願、利害關係、共有物之價格、利用價值及分割後
    各部分之經濟價值與其應有部分之比值是否相當而為適當之
    分配，始能謂為適當而公平。又法院裁判分割共有物，除應
    斟酌各共有人之利害關係，及共有物之性質外，尚應斟酌共
    有物之價格，倘共有人中有不能按其應有部分受分配，或所
    受分配之不動產，其價格不相當時，法院非不得命以金錢補
    償之（最高法院57年台上字第2117號判例）。經查：
（一）系爭土地上現並無任何建物或作物，又系爭土地東側臨福
      科二路，業經本院會同臺中市中興地政事務所測量人員至
      現場勘驗，製有勘驗筆錄、現場照片及臺中市中興地政事
      務所函送之複丈成果圖附卷可憑，復為兩造所不爭執，應
      可認定。足見本件無論依甲、乙、丙方案，分割後各共有
      人對外交通均屬便利，並無袋地之情形。
（二）又查，本件兩造所提出之甲、乙、丙分割方案，均希望將
      自己分得之土地臨同段267地號土地，足見兩造均認定系
      爭土地臨267地號土地部分較有價值，參諸前開說明，由
      分得臨267地號土地之共有人補貼其他未分得臨267地號土
      地之共有人，自較符合公平原則。雖被告主張分割共有物
      之判決在於如何對於土地發揮其最大的經濟效益，倘僅憑
      藉著個人財力較優勢而欲以價格補貼對造，並非分割共有
      物所應考量等情。然查，分割共有物事件本應就各共有人
      間有無符合公平之原則，及全體共有人之經濟利益等因素
      為通盤之考量，並非僅考量土地之最大經濟效益，是被告
      上開主張自非可採。經查，原告及被告藍啟來業已分別於
      本院100年8月2日、100年9月6日言詞辯論期日，表示願以
      每坪1萬元補償其他共有人，有本院言詞辯論筆錄在卷可
      佐，自應優先考量原告及被告藍啟來所提出之分割方案。
      又被告藍啟來就該同段267地號土地之應有部分為十分之
      二，而原告就該同段267地號土地則無應有部分存在，有
      該267地號土地謄本在卷可佐，則若採被告藍啟來之分割
      方案（即甲案），由被告取得附圖所示之A部分，將來較
      可能得與系爭土地之鄰地即該267地號土地充分合併利用
      。準此，本院審酌系爭土地並無分管契約、其交通位置、
      各共有人之意願、系爭土地與相鄰267地號土地合併使用
      之最大可能性，以及依系爭土地之價值，由分得臨267地
      號土地之共有人每坪補貼其他共有人1萬元，可使全體共
      有人獲得最大利益等因素，認採被告藍啟來之甲方案，由
      其取得附圖所示A部分，並以每坪1萬元補償其他共有人，
      即應補償原告藍國安1,708,671元(564.85平方公尺x0.30
      25x10,000= 0000000）、被告藍永盟及趙文雅共569,547
      元（188.28平方公尺x0.3025x10,000=569547），應得以
      兼顧兩造之權益。
四、綜上所述，本件原告依民法第823條第1項之規定，訴請裁判
    分割兩造共有之系爭土地，洵屬有據，應予准許。至其分割
    方法則應以原物分割並以金錢補償之方式為宜，是被告藍啟
    來主張之分割方案，尚可採納。爰就系爭土地定分割方法如
    主文第1項所示。
五、兩造其餘之攻擊及防禦方法，經本院斟酌後，認為均不足以
    影響本判決之結果，無逐一詳予論駁之必要，併此敘明。
六、末按定共有物分割之方法，可由法院自由裁量，為適當之分
    配，不受任何共有人主張之拘束，則本件縱准原告分割共有
    物之請求，而未採原告所主張之分割方法為分割，亦不認原
    告之訴為一部無理由，而係屬原告勝訴之判決。是則，分割
    共有物之訴，既係以請求分割共有物之形成權為訴訟標的，
    故兩造所提出之分割方法，僅係供法院之參考，其分割方法
    ，對於各共有人而言，並無勝負之問題。從而，本件原告形
    式上固獲全部勝訴之判決，然兩造就本件分割共有物所爭者
    ，殆為分割方法，則由敗訴之被告負擔訴訟費用顯失公平，
    爰酌量情形，由兩造依其應有部分之比例負擔較為合理，附
    此敘明。
肆、訴訟費用負擔之依據：民事訴訟法第80條之1。
中    華    民    國   100    年    9     月    27     日
                  民事第二庭   法  官    黃炫中
正本係照原本作成。
如對本判決上訴，須於判決送達後20日內向本院提出上訴狀（須
附繕本）。如委任律師提起上訴者，應一併繳納上訴審裁判費。
中    華    民    國   100    年    9     月    27    日
                               書記官
附表：
┌─┬──────┬────────┐
│編│            │                │
│號│共有人      │應有部分        │
├─┼──────┼────────┤
│1 │藍國安      │10之6           │
├─┼──────┼────────┤
│2 │藍啟來      │10之2           │
├─┼──────┼────────┤
│3 │藍永盟      │10之1           │
├─┼──────┼────────┤
│4 │趙文雅      │10之1           │
└─┴──────┴────────┘